臺灣新竹地方法院民事簡易判決　　　　 100年度竹簡字第73號
原　　　告　陳進發
被　　　告　陳建儒
上列當事人間請求回復原狀等事件，本院於民國100年2月24日辯
論終結，判決如下：
    主  文
被告應將附圖所示綠色斜線部分，坐落於新竹市○○段一一四二
之七地號土地上、面積零點六平方公尺之圍牆回復原狀（拆除回
復位置如附件照片影本所示，範圍：前段高度二四Ｏ公分，中段
高度一六五公分，後段高度一六五公分）。
訴訟費用由被告負擔。
本判決得假執行。
    事實及理由
一、原告主張：緣訴外人即原告之父親陳培根於民國70年間，在
    其所有新竹市○○段1141-1、1142-7、1141-4地號土地上興
    建新竹市○○段404建號建物，即門牌號碼為新竹市○○路
    516號之房屋，被告之父親陳興勇亦於70年間在其所有新竹
    市○○段1141-2地號土地上興建新竹市○○段1605建號建物
    ，即門牌號碼為新竹市○○路518號之房屋，雙方並就興建
    事宜達成協議，約定上開兩建物採共同壁方式興建，共同壁
    則延地界平均坐落於各自所有且相毗鄰之土地上，且因上開
    兩建物之後側仍存有空地，兩造之父親為區別後方空地之地
    界，乃約定延新竹市○○段1141-2及1142-7地號土地之地界
    線建築界牆附連於上開兩建物上，該界牆約定為共用牆使用
    （下稱系爭圍牆，其占用面積、位置如99年12月20日新竹市
    地政事務所土地複丈成果圖即附圖綠色部分圍牆所示），此
    事實為兩造嗣後分別自父親受讓房地所有權時所明知。系爭
    圍牆之原狀為前段高度240公分、中段及後段高度均為165公
    分，詎被告未經原告之同意，於96年12月將系爭圍牆改建築
    高，築高後之前段高度為300公分、中段高度為196公分、後
    段高度為290公分（即本院卷內第102頁之照片所示），蓋系
    爭圍牆乃兩造共同所有，共有人之一如要築高變更應得其他
    共有人同意，被告未經原告同意擅自築高變更圍牆高度，顯
    已侵害原告系爭圍牆之所有權，原告自得依所有權之共有規
    定及民法第767條第1項規定，請求被告將系爭圍牆回復原狀
    等語。並聲明如主文第一項所示之內容。
二、被告則以：系爭圍牆於96年整修築高時，被告所發包之泥作
    包商曾告知原告此項施工，且原告當時看到被告施作時亦無
    表示意見，而系爭圍牆築高距原告提出本件訴訟已約3年之
    久，被告應取得使用權，自應維持現狀，不予拆除。況原告
    實際上也有在系爭圍牆上搭建鐵皮及曬衣服而有使用到被告
    增建築高之部分，原告如今卻要求拆除，並無道理。為此聲
    明：原告之訴駁回。
三、不爭執事項如下：
（一）系爭圍牆為兩造共有，且約定為共同壁之使用。
（二）系爭圍牆原狀為前段高度為240公分、中段及後段高度均
      為165公分（如卷內第102頁之照片所示）；經被告於96年
      12月將系爭圍牆築高變更為前段高度300公分、中段高度
      196公分、後段高度290公分。
四、經本院協議兩造整理事實，同意限縮爭點如下：
    原告請求被告將系爭圍牆回復原狀，有無理由？
五、得心證之理由：
（一）按數人按其應有部分，對於一物有所有權者，為共有人。
      各共有人之應有部分不明者，推定其為均等。又共有物之
      處分、變更及設定負擔，應得共有人全體之同意，民法第
      817條、第819條第2項定有明文。又按未經共有人協議分
      管之共有物，共有人對共有物之特定部分占用收益，須徵
      得他共有人全體之同意。如未經他共有人同意而就共有物
      之全部或一部任意占用收益，他共有人得本於所有權請求
      除去其妨害或請求向全體共有人返還占用部分，最高法院
      76年度台上字第821號裁判要旨參照。
（二）原告主張系爭圍牆乃兩造父親出資所建，建築當時即約定
      作為共同壁使用，嗣兩造於各自受讓門牌號碼為新竹市○
      ○路516、518號房屋時，同時受讓系爭圍牆之所有權，亦
      知悉兩造父親約定系爭圍牆作為共同牆壁一情，為兩造所
      不爭執，且有證人即原告父親陳培根及被告母親蔡菊照到
      庭證稱綦詳（見本院卷第128頁背面、第130頁），堪予認
      定，是系爭圍牆為兩造所共有及共同使用，應無置疑。次
      查，原告主張系爭圍牆原先興建之高度前段為240公分、
      中段及後段高度均為165公分，嗣於96年12月間被告未經
      其同意將系爭牆壁增建築高為前段高度為300公分、中段
      高度為196公分、後段高度為290公分之事實，為被告所不
      爭執，且有原告提出之現場照片在卷可佐（見本院卷第10
      2頁）。準此，兩造為系爭圍牆之共有人，被告未取得原
      告同意而將系爭圍牆築高變更之事實明確。
（三）按當事人主張有利於己之事實者，就其事實有舉證之責任
      ，民事訴訟法第277條前段定有明文，次按所謂默示之意
      思表示，係指依表意人之舉動或其他情事，足以間接推知
      其效果意思者而言，若單純之沈默，除有特別情事，依社
      會觀念可認為一定意思表示者外，不得謂為默示之意思表
      示，最高法院29年度上字第762號判例可資參照。被告抗
      辯系爭圍牆於96年整修築高時，原告即知悉且未表示意見
      ，且自興建起至原告提出本件訴訟已有3年之久，被告自
      得維持現狀云云，原告則否認有同意之意思，是揆諸上開
      法條及判例意旨，應由被告就原告默示同意被告增建築高
      系爭圍牆之事實負舉證之責，惟查原告知情被告築高系爭
      圍牆與同意被告變更系爭圍牆乃屬二回事，仍應視原告是
      否有其他舉動，足以推知其有同意之意思，然被告僅稱原
      告於96年間知悉系爭圍牆築高之施工無表示意見等語，復
      未提出其他事證以茲證明原告有其他任何舉動，足以推知
      原告有默示同意之意思，足見原告僅屬知情而單純沈默未
      為爭執，是被告前開所辯，殊難採信。
（四）至被告抗辯原告實際上在系爭圍牆上搭建鐵皮及曬衣服，
      業有使用系爭圍牆增建築高之部分，卻要求拆除，要無道
      理云云，惟查系爭圍牆本為兩造之共同牆壁，兩造均有使
      用系爭圍牆之權利，且若被告未將系爭圍牆築高，原告亦
      得於系爭圍牆之原先高度上搭建鐵皮及曬衣服，不因系爭
      圍牆有無增高而使原告享有更多使用收益之情形，縱認原
      告使用系爭圍牆增建築高部分有不當得利，亦不因此而使
      被告未經他共有人即原告同意擅自增建築高之事實有所變
      動，被告自不得以原告在系爭圍牆上搭建鐵皮及曬衣服之
      舉，即認原告有同意被告築高變更系爭圍牆，故被告前開
      辯稱亦非可採。
（五）綜上所述，兩造為系爭圍牆之共有人，被告未取得原告同
      意而將系爭圍牆築高變更之事實明確，揆諸首開條文及判
      決意旨，原告既為共有人，依據所有權請求被告將附圖所
      示綠色斜線部分之系爭圍牆依據主文第一項所示回復原狀
      （拆除回復位置如附件照片影本所示，範圍：前段高度24
      0 公分，中段高度165公分，後段高度165公分），為有理
      由，應予准許。
六、本件事證已臻明確，兩造其餘之攻擊防禦方法及所提之證據
    ，經審酌後認均無礙判決之結果，爰不予一一論述。
七、本件為簡易訴訟程序所為被告敗訴之判決，爰依民事訴訟法
    第389條第1項第3款之規定，依職權宣告假執行。
八、據上論結，本件原告之訴為有理由，依民事訴訟法第436條
    第2項、第78條、第389條第1項第3款，判決如主文。
中    華    民    國    100    年    3    月    14    日
                  新竹簡易庭    法  官  羅惠雯
以上正本係照原本作成。
如對本判決上訴，須於判決送達後20日內向本院提出上訴狀（須
按他造當事人之人數附繕本）。
如委任律師提起上訴者，應一併繳納上訴審裁判費。
中    華    民    國    100    年    3    月    14    日
                                書記官  李勻淨